【裁判字號】    94,簡上,947
【裁判日期】    950509
【裁判案由】    偽造文書
【裁判全文】
臺灣高雄地方法院刑事判決             94年度簡上字第947號
上  訴  人  戊○○  26歲（民國69年3月20日生）
選任辯護人  王建元律師
上列被告因偽造文書案件，不服高雄地方法院高雄簡易庭94年度
簡字第4693號中華民國94年9 月29日第一審判決（聲請簡易判決
處刑案號：94年度偵字第14405 號）提起上訴，本院判決如下：
    主  文
原判決撤銷。
戊○○無罪。
    理  由
一、聲請簡易判決處刑意旨略以：被告戊○○係大陸籍人士，前
    於民國91年間與王健展（業於94年4 月2 日自殺身故）結婚
    並申請來臺居住獲准，嗣於93年10月29日因夫妻感情不睦而
    協議離婚，並於同日共同前往高雄縣橋頭鄉戶政事務所辦理
    離婚登記，詎被告與王健展均明知其等並無結婚之意思，為
    能使被告長期居留臺灣，竟共同基於偽造文書之概括犯意聯
    絡，先由王健展於不詳時、地擅自取得其父丙○○及其母乙○○○2 人之印章（竊盜部分未據告訴）後，復於同年11月
    3 日在高雄縣橋頭鄉戶政事務所附近之公園內，由王建展盜
    蓋丙○○、乙○○○之印章於結婚證書上，並偽簽丙○○2
    人之簽名於前開證書上，戊○○與王健展復持該結婚證書及
    2 人所共同填寫之結婚登記申請書向該戶政事務所辦理結婚
    登記，使不知情之戶政人員將兩人結婚之不實事項登載於職
    務上所掌之戶籍登記簿，致生損害丙○○、乙○○○及戶政
    機關對於戶政管理之正確性，因認被告涉犯刑法第217 條之
    偽造署押罪、第216 條、第210 條之偽造及行使偽造私文書
    罪嫌及同法第214 條之使公務員登載不實罪嫌等語。
二、按犯罪事實，應依證據認定之，無證據不得認定其犯罪事實
    ；又不能證明被告犯罪者，應諭知無罪之判決，刑事訴訟法
    第154 條第2 項、第301 條第1 項分別定有明文。又刑事訴
    訟法上所謂認定犯罪事實之證據，係指足以認定被告確有犯
    罪行為之積極證據而言，該項證據自須適合於被告犯罪事實
    之認定，始得採為斷罪資料。如未能發現相當證據，或證據
    不足以證明，自不能以推測或擬制之方法，以為裁判之基礎
    。又刑事訴訟上證明之資料，無論其為直接或間接證據，均
    須達於通常一般之人均不致有所懷疑，而得確信其為真實之
    程度，始得據為有罪之認定，若其關於被告是否犯罪之證明
    未能達此程度，而有合理性懷疑之存在，致使無從形成有罪
    之確信，根據「罪證有疑，利於被告」之證據法則，即不得
    遽為不利被告之認定，此分別有最高法院著有29年度上字第
    3105號、40年臺上字第86號、76年臺上字第4986號判例可資
    參照。又檢察官對於起訴之犯罪事實，應負提出證據及說服
    之實質舉證責任，倘其所提出之證據，不足為被告有罪之積
    極證明，或其指出證明之方法，無從說服法院以形成被告有
    罪之心證，基於無罪推定之原則，自應為被告無罪判決之諭
    知，最高法院92年臺上字第128 號判例足資參照。
三、公訴人認被告涉犯刑法第217 條之偽造署押罪嫌、第216 條
    、第210 條之偽造及行使偽造私文書罪嫌、第214 條之使公
    務員登載不實罪嫌，係以被告之自白、告訴人吳明敏、乙○○○於檢察官偵訊時之指訴，並有戶籍謄本、離婚協議書、
    結婚證書、結婚登記申請書、遺書各1 份等為其主要之論據
    。訊據被告固坦承其於係大陸籍人士，於91年間與王健展結
    婚並申請來臺居住獲准，嗣2 人於93年10月29日因夫妻感情
    不睦而協議離婚，並於同日共同前往高雄縣橋頭鄉戶政事務
    所辦理離婚登記，2 人復於同年11月3 日共同前往橋頭鄉戶
    政事務所辦理結婚登記等節不諱，惟堅決否認有何前開犯行
    ，辯稱：其並未與王健展共同盜蓋丙○○、乙○○○之印章
    ，並偽簽丙○○2 人之簽名於結婚證書上，其與王健展係基
    於真正結婚之意思，而於93年11月3 日辦理結婚登記等語。
    經查：
  (一)證據能力方面：
    1.按被告以外之人於審判外之陳述雖不符刑事訴訟法第159
      條之1 至之4 等4 條之規定，而經當事人於審判程序同意
      作為證據，法院審酌該言詞陳述或書面陳述作成時之情況
      ，認為適當者，亦得為證據。查王健展所製作之遺書（見
      94年度發查字第1596號卷第19頁），其性質雖屬傳聞證據
      ，惟其因已死亡，而未再於法院審理中為陳述，且查無符
      合同法第159 條之1 至之4 等前4 條之情形，其所為之上
      開遺書內容，業經被告、檢察官及辯護人於審判程序同意
      作為證據（見本院卷第176 頁），本院審酌上開遺書係王
      健展基於其自由意願下所作成，認為以之作為本案之證據
      亦屬適當，是該遺書自具有證據能力。
    2.按證人、鑑定人依法應具結而未具結者，其證言或鑑定意
      見，不得作為證據，刑事訴訟法第158 條之3 定有明文。
      而同法第159 條之1 第2 項雖規定，被告以外之人於偵查
      中向檢察官所為之陳述，除顯有不可信之情況者外，得為
      證據。惟該被告以外之人（含共同被告、共犯、被害人、
      證人等），於偵查中向檢察官所為之陳述，性質上仍屬傳
      聞證據（即審判外之陳述），然因檢察官依法有訊問被告
      、證人及鑑定人之權，證人、鑑定人且須「具結」，而檢
      察官向被告以外之人所取得之陳述，原則上均能遵守法律
      規定，不致違法取供，其可信性極高，為兼顧理論與實務
      ，因而規定除顯有不可信之情況者外，得為證據（參考刑
      事訴訟法第159 條之1 立法理由）。但被告以外之人於偵
      查中向檢察官所為之陳述，仍應依法具結，始有證據能力
      。又告訴人之指訴如係就與待證事實有重要關係之親身知
      覺、體驗事實陳述時，即居於證人之地位，自應依同法第
      186 條第1 項規定命其具結，使告訴人知悉其有據實陳述
      之義務，以擔保其證言之真實性，該供述證據始具證據能
      力，如未踐行人證之法定調查程序，依法自不得作為證據
      （最高法院94年度臺上字第1001號、94年度臺上字第1644
      號判決意旨參照）。查本件告訴人丙○○、乙○○○固曾
      於94年5 月18日檢察官偵訊時陳述（見93年度發查字第22
      頁至第24頁），因檢察官未當庭命告訴人丙○○、乙○○○具結，是依前開說明，上開偵訊筆錄關於告訴人丙○○
      、乙○○○就與待證事實有重要關係之親身知覺、體驗事
      實之陳述，均無證據能力。
  (二)實體方面：
    1.被訴偽造及行使偽造私文書、偽造署押部分：
      (1)按2 人以上共同實施犯罪者，皆為正犯，刑法第28條定
        有明文。要言之，共同正犯之成立須具備下列要件：
        行為主體須為2 人以上。2 人以上出於就特定犯罪之
        故意，相互連絡謀議，並於一定之合意下，共同一致決
        定付諸實現之主觀要件。該2 人以上須有行為實施之
        分擔。即共同正犯之成立，須2 以上行為人在主觀上有
        共同實施犯罪行為之意思，而在客觀上須有共同實施犯
        罪行為之事實，倘欠缺上開主觀及客觀要件，即不能以
        共同正犯相繩。又偽造文書及行使偽造私文書共同正犯
        之成立，必須參與犯罪之人知其為無制作權之人，進而
        冒用他人名義而制作及行使該文書，始成立該罪。
      (2)被告係大陸籍人士，於91年間與王健展結婚並申請來臺
        居住獲准，嗣2 人於93年10月29日因夫妻感情不睦而協
        議離婚，並於同日共同前往高雄縣橋頭鄉戶政事務所辦
        理離婚登記，2 人復於同年11月3 日共同前往高雄縣橋
        頭鄉戶政事務所辦理結婚登記等節，業據被告供承在卷
        ，並有戶籍謄本、離婚協議書、結婚證書、結婚登記申
        請書各1 份在卷可稽，上開事實固堪認定，惟被告是否
        與王健展共同涉犯偽造署押、偽造及行使偽造私文書、
        使公務員登載不實等犯行，仍應依積極證據認定之。
      (3)公訴人雖以被告之自白，及告訴人吳明敏、乙○○○於
        檢察官偵訊時之指訴，認被告有犯罪嫌疑，而依刑事訴
        訟法第251 條提起公訴。惟被告於94年5 月18日檢察官
        訊問時係稱：「（檢察官問：主婚人、證婚人欄是何人
        所簽名？何時、何人去辦登記？）是王健展簽名蓋章，
        隔1 、2 天後我與王健展一同至戶政事務所辦理。」、
        「（檢察官問：告訴人2 人知情否？）王健展說他父母
        知情，且我辦完登記後當天就回家了」等語，被告自始
        均未自白犯行，則公訴人認被告自白犯行乙節，尚有誤
        會。又告訴人吳明敏、乙○○○於檢察官偵訊時之指訴
        ，因未依法具結，該指述並無證據能力，業如前述，則
        公訴人據此認被告涉犯本案犯行，亦屬無據。
      (4)觀以卷附之王健展遺書所示：「．．．我又跟她（按指
        被告）辦結婚，事實上根本無效，因為結婚證書是我給
        你們簽名、蓋章，不是你們簽名、蓋章，事實無效．．
        ．」等語（見94年度發查字第1596號卷第19頁），該遺
        書內容，非但無隻字片語提及被告確有參與偽造署押、
        偽造及行使偽造私文書之行為，且王健展復自承係由其
        自己偽造告訴人2 人之簽名及盜蓋告訴人2 人之印章，
        則被告並未與王健展共犯偽造署押、偽造及行使偽造私
        文書之行為，已然明確。
      (5)被告於93年10月29日與王健展離婚後，即搬離兩人同居
        之住所，於同日至高雄縣政府社會局尋求庇護，至同年
        11月2 日始離開安置場所乙情，此有高雄縣政府94年12
        月12日府社工字第0940269137號函在卷可稽（見本院卷
        第45頁），嗣同年11月3 日被告與王健展辦妥結婚登記
        後，即返回高雄縣橋頭鄉○○村○○路銘昌巷33號居住
        乙節，亦據證人丁○○於本院審理時證稱：被告與王健
        展離婚後，我打電話去找被告，告訴人乙○○○說他不
        在，所以我知道被告離婚後，並沒有繼續住在家中；後
        來被告與王健展再結婚後，我打王健展家的電話有找到
        被告，所以知道被告再次結婚後，有回到高雄縣橋頭鄉
        ○○村○○路銘昌巷33號居住等語明確（見本院卷第16
        7 頁、第168 頁），則被告既於93年11月3 日與王健展
        再次結婚後，返回高雄縣橋頭鄉○○村○○路銘昌巷33
        號與告訴人2 人同住，顯見被告主觀上應認告訴人2 人
        已知悉並同意其與王健展再辦理結婚，否則被告豈可能
        無端再回到該處居住之可能。至證人即告訴人2 人於本
        院審理時證稱：被告於離婚後仍居住在高雄縣橋頭鄉○○村○○路銘昌巷33號一段時間云云，核與前開事證不
        符，自不足採。
      (6)至證人丙○○、乙○○○於本院審理時雖均證稱：其等
        並不知道被告與王健展於93年11月3 日再次辦理結婚，
        亦未將印章交給王健展擔任結婚之證人等語（見本院卷
        第149 頁、第150 頁、第153 頁），亦僅能證明王健展
        未經告訴人2 人之同意即使用其等之印章，並不能證明
        被告與王健展共同盜用告訴人2 人印章之犯行，而為不
        利於被告之認定。
      (7)綜上，本院審酌卷內相關證據資料，並無證據足以證明
        被告與王健展共同偽造告訴人2 人署名及盜用告訴人2
        人之印章；又被告於主觀上既認王健展係經告訴人2 人
        之同意而使用告訴人2 人之印章，則被告於不知其與王
        健展並無制作權之情形下，於結婚證書上簽名，並持該
        結婚證書向戶政機關辦理結婚登記，自欠缺偽造及行使
        偽造私文書之主觀犯意，而不成立該罪，甚為明確。
    2.被訴使公務員登載不實罪部分：
      (1)按刑法第214 條規定：「明知為不實之事項，而使公務
        員登載於職務上所掌之公文書，足以生損害於公眾或他
        人者，處3 年以下有期徒刑、拘役或5 百元以下罰金」
        ，即行為人於主觀上必須明知為不實之事項，並進而決
        意使公務員為不實登載之主觀心態，於客觀上利用公務
        員之不知其情，而使其將不實之事項登載於其職務上所
        掌之公文書上，足以生損害於公眾或他人為要件。再本
        罪之構成要件故意，以直接故意為限，僅具未必故意，
        則不足以成罪。
      (2)按所謂結婚之真意，係指夫妻雙方形成夫妻關係之真實
        意思，亦即當事人在社會觀念上，形成婚姻共同生活關
        係，具有相互履行婚姻之義務，欲受夫妻關係規範之意
        思而結婚。查本件被告於93年10月29日與王健展離婚後
        ，即搬離兩人同居之住所，於同日至高雄縣政府社會局
        尋求庇護，至同年11月2 日始離開安置場所，嗣同年11
        月3 日被告與王健展辦妥結婚登記後，即返回高雄縣橋
        頭鄉○○村○○路銘昌巷33號與王健展同居乙節，業如
        前述，則被告於93年11月3 日結婚後，立即回到夫妻之
        同居地履行法律上之同居義務，顯見被告與王健展間於
        93年11月3 日係基於結婚真意無疑。況被告與王健展於
        93年10月29日離婚前，曾遭被告動手毆打，業據證人丁○○證述在卷（見本院卷第168 頁），且王健展亦因毆
        打被告，經本院核發民事通常保護令，有本院93年度家
        護字第973 號保護令在卷可稽（見本院卷第13頁至第16
        頁），倘被告與王健展於93年11月3 日並非基於結婚之
        真意而結婚，則被告豈可能甘冒遭王健展毆打之風險，
        再次回到同居地與王健展同居之理；況王健展既於93年
        10 月29 日與被告離婚，則王健展有何動機配合被告辦
        理假結婚，而甘冒使公務員登載不實犯行之理，顯見被
        告係出於結婚之真意，而於93年11月3 日與王健展辦理
        結婚登記，應無疑義。
      (3)再參以現行一般社會常態，結婚本有諸多情愛以外之因
        素考量，諸如奉父母之命、女方懷孕（即奉兒女之命）
        或基於金錢而嫁給有錢人等情，並不因夫妻2 人間非基
        於真心相愛即認非基於結婚之真意而結婚。查本件被告
        與王健展於91年2 月5 日結婚，嗣於93年10月29日離婚
        ，2 人第1 次婚姻維持約2 年多，期間2 人共生育1 子
        及1 女，有戶籍謄本在卷可稽（見94年度發查字第15
        96 號 卷第9 頁），雖被告與王健展於93年10月29日協
        議離婚，然被告考量夫妻情誼、小孩監護及被告是否能
        繼續居住於臺灣等因素，乃決定與王健展再次結婚，核
        與常情相符，尚難遽此認被告並無結婚之真意。
      (4)末按結婚，應有公開儀式及2 人以上之證人；結婚，不
        具備民法第982 條第1 項之方式者，無效，民法第982
        條第1 項、第988 條第1 款分別定有明文。查本件被告
        與王健展93年11月3 日結婚，未經公開儀式及2 以上證
        人在場見證，業據被告自承在卷，其等上開結婚，雖未
        經公開儀式及2 以上證人之見證，亦僅係該婚姻於民法
        上是否合法有效而已，倘行為人並非明知該婚姻係屬無
        效，而仍向戶政機關辦理結婚登記，戶政機關承辦人員
        雖據以為結婚登記，尚不能繩以行為人使公務員登載不
        實罪。綜觀本案卷證資料，並無證據足以證明被告「明
        知」其與王健展於93年11月3 日之婚姻係屬無效，猶向
        戶政機關辦理結婚登記，已難認被告涉有刑法第214 條
        之犯行；再參以被告係大陸地區人民，依中華人民共和
        國婚姻法第7 條規定；「要求結婚的男女必須親自到婚
        姻登記機關進行結婚登記。符合本法規定的，予以登記
        ，發給結婚證，取得結婚證，即確立夫妻關係」，即依
        中華人民共和國之法律制度，其結婚係採取「登記婚」
        ，並非如我國採取「儀式婚」，而被告與王健展前於91
        年2 月5 日於大陸登記結婚，亦有結婚公證書在卷可稽
        （見94年度發查字第1596號卷第6 頁），益證被告主觀
        上認其與王健展至戶政事務所辦理結婚登記係屬合法有
        效，尚難繩以被告明知不實事項，使公務員登載不實之
        罪責。
      (5)綜上，被告於93年11月3 日既係出於結婚之真意而與王
        健展結婚，且被告主觀上亦認其與王健展之婚姻係屬合
        法有效，縱該結婚因未舉行公開儀式及2 以上之證人，
        係屬無效，戶政機關不知情之承辦人員，雖據以辦理結
        婚登記，亦與刑法第214 條之構成要件不符，而難以繩
        以該罪責。
四、綜上所述，本件公訴人認被告涉犯刑法第217 條之偽造署押
    罪嫌，並無積極證據證明被告與王健展共同為上開犯行；又
    公訴人認被告涉犯刑法第第216 條、第210 條之偽造及行使
    偽造私文書罪嫌、同法第214 條之使公務員登載不實罪嫌，
    因無足夠證據足資證明被告主觀上有何犯罪之故意。茲因公
    訴人對於起訴之犯罪事實既應負提出證據及說服之實質舉證
    責任，本件公訴人認被告所涉犯嫌所憑之證據，尚無從說服
    本院達於通常一般之人均不致有所懷疑，而得確信其為真實
    之程度，即難據以為被告不利認定，自屬不能證明被告犯罪
    ，依前開之說明，自應為被告無罪之諭知。原審據以對被告
    論罪科刑，尚有未洽。被告執此為理由而提起上訴，其上訴
    有理由，應由本院將原判決撤銷，改諭知無罪之判決。
五、末按檢察官聲請以簡易判決處刑之案件，經法院認為有第45
    1 條之1 第4 項但書之情形者，應適用通常訴訟程序審判之
    ，刑事訴訟法第452 條定有明文；且對於簡易判決之上訴，
    準用刑事訴訟法第3 編第1 章及第2 章之規定，管轄第二審
    之地方法院合議庭受理簡易判決上訴案件，應依通常程序審
    理。其認案件有刑事訴訟法第452 條之情形者，應撤銷原判
    決，逕依通常程序為第一審判決，法院辦理刑事訴訟簡易程
    序案件應行注意事項第14項亦規定詳盡。查本件本院審理後
    ，認應為無罪之諭知，而有刑事訴訟法第451 條之1 第4 項
    但書第3 款之情形，故依前揭規定，應由本院合議庭逕依通
    常程序審理後，自為第一審判決，檢察官或被告如不服本判
    決，仍得於法定上訴期間內，向管轄之第二審法院提起上訴
    ，附此敘明。
據上論斷，應依刑事訴訟法第452 條、第455 條之1 第1 項、第
3 項、第369 條第1 項前段、第364 條、第301 第1 項條，判決
如主文。
本案經檢察官甲○○到庭執行職務。
中    華    民    國    95    年    5     月    9     日
                  刑事第十二庭  審判長法  官  施柏宏
                                      法  官  黃宗揚
                                      法  官  洪能超
以上正本證明與原本無異。
如不服本判決，應於判決送達後10日內，向本院提出上訴狀。
中    華    民    國    95    年    5     月    9     日
                                      書記官  曾小玲


司法院資訊處製作；財團法人民間司法改革基金會備份。
